臺灣臺北地方法院民事判決
110年度簡上字第388號
上  訴  人  
即變更之訴
被      告  國華徵信有限公司

法定代理人  趙貞玲  
訴訟代理人
兼變更之訴
被      告  王智群  

共      同
訴訟代理人  江曉智律師
被  上訴人
即變更之訴
原      告  曹愛珍  
訴訟代理人  蔡茂松律師
上列當事人間請求確認本票債權不存在等事件，上訴人對於民國
110年8月31日本院臺北簡易庭109年度北簡字第14013號第一審判
決提起上訴，被上訴人並為訴之變更，本院於民國111年10月19
日言詞辯論終結，判決如下：
    主  文
確認王智群所持有如附表一所示本票對曹愛珍之本票債權不存在
。
王智群應將如附表一所示本票返還曹愛珍。
變更之訴訴訟費用由王智群負擔。
　　事實及理由
壹、程序方面
一、按被告有二人以上，於同一訴訟程序被訴，原告慮其於先位
    被告之訴為無理由時，始請求對備位被告之訴為裁判，此即
    為複數被告之主觀預備訴之合併。又第一審如就先位之訴為
    原告勝訴判決，在尚未確定前，備位之訴其訴訟繫屬並未消
    滅，且在第一審所為之訴訟行為，於第二審亦有效力（民事
    訴訟法第448條規定參照），是該備位被告之訴，縱未經第
    一審裁判，亦應解為隨同先位之訴繫屬於第二審而生移審之
    效力。查本件被上訴人曹愛珍（下稱曹愛珍）於原審先位之
    訴係聲明請求確認上訴人國華徵信有限公司（下稱國華公司
    ）持有如附表一所示之本票（下稱系爭本票），對曹愛珍之
    本票債權不存在，備位之訴聲明請求確認王智群持有系爭本
    票，對曹愛珍之本票債權不存在，經原審審理後認曹愛珍之
    先位之訴有理由，而未就備位之訴為審酌，國華公司不服提
    起第二審上訴，曹愛珍於本院仍主張續就原審備位之訴為請
    求（見本院卷第189頁），依上說明，曹愛珍於原審之備位
    之訴亦生移審之效力。
二、次按第二審為訴之變更、追加，非經他造同意，不得為之。
    民事訴訟法第446條第1項定有明文，此規定為簡易之二審程
    序所準用，同法第436條之1第2項亦有明定。又在第二審為
    訴之變更合法者，原訴可認為已因而視為撤回時，第一審就
    原訴所為判決，自當然失其效力。第二審法院應專就新訴為
    裁判，無須更就該判決之上訴為裁判（最高法院71年台上字
    第3746號判決參照）。查國華公司提起上訴後，因系爭本票
    以王智群為受款人，且未背書轉讓予國華公司，曹愛珍乃將
    原先備之訴予以對調（見本院卷第229至230頁、第251至252
    頁，變更後之聲明詳後貳、一、所述），國華公司及王智群
    對曹愛珍所為訴之變更，均表示同意（見本院卷第227、252
    頁），自應准其為訴之變更，原審所為判決即失其效力，本
    院專就變更後之新訴為裁判，故曹愛珍為變更之訴原告，王
    智群為變更之訴（先位）被告，國華公司為變更之訴（備位
    ）被告。
貳、實體方面
一、曹愛珍主張：伊與訴外人李冠緯原為夫妻，為查明李冠緯是
    否有外遇，透過友人介紹國華公司之副總經理王智群進行調
    查，王智群自民國108年11月19日起代表國華公司與伊簽訂5
    份契約（簽約時間及付款金額詳如附表二所示），約定由國
    華公司以跟監方式調查，而伊支付委託徵信費用，相關委託
    費用均以匯款方式或以現金交付予王智群，先後支付共計新
    臺幣（下同）127萬元；又於108年12月18日代理國華公司與
    伊簽訂委任書（下稱系爭委任書），於第3條約定若李冠緯
    就與第三者之婚外情有悔悟願意和解，伊則提供王智群協調
    李冠緯及第三者之和解賠償金4成予國華公司作為協調獎金
    。嗣109年6月19日，伊雖應王智群之要求而依系爭委任書第
    3條約定簽發系爭本票交予王智群，惟係因王智群表示會將
    系爭本票交予國華公司，始於系爭本票記載王智群為受款人
    ，然王智群並未將系爭本票交予國華公司，甚至自稱為票據
    權利人，伊顯係受王智群詐欺而簽發系爭本票，伊已依民法
    第92條規定，以111年10月3日言詞辯論意旨狀㈡之送達撤銷
    簽發系爭本票之意思表示，且因王智群非系爭委任書當事人
    ，系爭本票之簽發即無原因關係，王智群對伊自無本票債權
    存在。況伊與國華公司之委任關係，已因國華公司處理受託
    事務均無效果而由伊於109年4月30日以25萬元買斷已安裝之
    針孔攝影設備而告終止，縱事後伊有發現李冠緯與外遇女子
    發生性關係，進而於109年7月6日與李冠緯簽訂離婚協議書
    （下稱系爭離婚協議），均非發生於系爭委任書委託期間，
    且系爭離婚協議約定將李冠緯名下坐落新北市○○區○○路000
    號8樓之1房地（下稱系爭房地）贈與伊，屬夫妻財產差額分
    配性質，非經由王智群所獲之賠償，系爭委任書第3條所約
    定伊應給付協調獎金之停止條件並未成就，縱王智群有為國
    華公司代收委託費用之權限，亦不得依系爭委任書第3條約
    定請求伊給付協調獎金，王智群對伊之系爭本票債權仍不存
    在。又如系爭本票權利人為國華公司，因伊已撤銷簽發系爭
    本票之意思表示，且系爭委任書第4條約定之停止條件未成
    就，國華公司無從請求伊給付協調獎金，其對伊之系爭本票
    債權亦不存在等語。爰依上開事由請求確認系爭本票債權不
    存在，依民法第179條規定請求返還系爭本票，並聲明：㈠先
    位聲明：1.確認王智群所持有之系爭本票對伊之本票債權不
    存在。2.王智群應將系爭本票返還予伊；㈡備位聲明：1.確
    認國華公司所持有之系爭本票對伊之本票債權不存在。2.國
    華公司應將系爭本票返還予伊。
二、王智群、國華公司則以：依兩造委任之模式，均係由王智群
    代表國華公司簽訂契約並收受款項，王智群自有權為國華公
    司代收系爭本票，並無詐欺曹愛珍之情形，縱然有之，曹愛
    珍行使撤銷權已罹於除斥期間，其撤銷自非合法，王智群仍
    為系爭本票權利人。又系爭委任書第3條約定之協調獎金並
    無附有停止條件或期間，曹愛珍既經由伊等之協助而自李冠
    緯處取得系爭房地，曹愛珍自應依該約定給付協調獎金。再
    縱有約定停止條件，曹愛珍簽訂系爭離婚協議時刻意規避「
    賠償」之文字敘述，依民法第101條第1項規定條件亦視為成
    就，曹愛珍仍應給付協調獎金。而系爭本票既係用以支付協
    調獎金之用，王智群基於代收費用之權限，就系爭本票之票
    據債權自屬存在等語，資為抗辯。並答辯聲明：變更之訴駁
    回。
三、查曹愛珍自108年11月起委託國華公司為其處理徵信事務，
    已陸續給付127萬元予王智群作為委託費用，另於108年12月
    18日與經國華公司授與代理權之王智群簽訂系爭委任書，繼
    於109年6月19日簽發系爭本票交予王智群，並與李冠緯於10
    9年7月6日簽訂系爭離婚協議，嗣王智群就系爭本票聲請本
    院於109年9月14日以109年度司票字第17073號裁定（下稱系
    爭本票裁定）准許強制執行等情，有王智群名片、曹愛珍之
    銀行存摺封面、台幣存款歷史交易明細、匯款申請書、108
    年12月18日委託契約、109年3月1日委託契約、系爭委任書
    、系爭本票、離婚登記申請書、系爭離婚協議及系爭本票裁
    定等件可證(見北簡卷第25至45頁、第179至183頁、第47頁
    、第233至236頁，本院卷第117至120頁、第171頁，原審卷
    第163頁)，且為兩造所不爭執，堪可信實。
四、惟曹愛珍主張其係遭王智群詐欺而簽發系爭本票，其已撤銷
    簽發系爭本票之意思表示，如其撤銷不合法，因王智群非系
    爭委任書之當事人，國華公司亦不得依系爭委任書第4條約
    定向其請求給付協調獎金，其自得以此原因關係抗辯對抗王
    智群或國華公司等節，為王智群及國華公司所否認，並以前
    詞置辯，茲就曹愛珍先位之訴有無理由，論述如下：
　㈠曹愛珍對王智群請求確認係徵本票債權不存在，有無確認利
    益？
　1.按確認法律關係之訴，非原告有即受確認判決之法律上利益
    者，不得提起之，民事訴訟法第247條第1項定有明文。所謂
    有即受確認判決之法律上利益，係指法律關係之存否不明確
    ，原告主觀上認其在法律上之地位有不安之狀態存在，且此
    種不安之狀態，能以確認判決將之除去者而言，故確認法律
    關係成立或不成立之訴，苟具備前開要件，即得謂有即受確
    認判決之法律上利益。
　2.曹愛珍主張其簽發予王智群之系爭本票，或因其已撤銷簽發
    系爭本票之意思表示，或因原因關係不存在而使王智群不得
    享有票據權利，既遭王智群否認，則曹愛珍應負擔系爭本票
    債務之法律上地位存有不安之狀態，此不安之狀態，得以本
    件確認判決將之除去，堪認曹愛珍對王智群請求確認系爭本
    票請求權不存在，有確認利益。　
　㈡曹愛珍簽發系爭本票之意思表示是否因受王智群詐欺所為？
　1.按被詐欺而為意思表示者，依民法第92條第1項之規定，表
    意人固得撤銷其意思表示，惟主張被詐欺而為表示之當事人
    ，應就此項事實負舉證之責任。
　2.曹愛珍主張其係因信王智群佯稱於系爭本票受款人載明王智
    群之姓名簽發系爭本票後，王智群將轉交國華公司為真，始
    簽發系爭本票，嗣於王智群主張其為票據權利人，將系爭本
    票據為己有後，方知受王智群詐欺云云（見本院卷第233頁
    ）。惟查：曹愛珍委託國華公司處理徵信事務之108年12月1
    8日委託契約、109年3月1日委託契約，及108年12月18日另
    訂之系爭委任書，均係由王智群於其上簽名，有各該文書在
    卷可參（見原審卷第181、183頁，本院卷第117頁）；而上
    開委託契約及系爭委任書之效力，王智群與國華公司陳稱：
    王智群係國華公司之業務副總，為國華公司之負責人，其於
    簽訂上開委託契約及系爭委任書時，均係為國華公司締約之
    意，委託契約及系爭委任書之效力均及於國華公司等語，曹
    愛珍亦表示無意見（見本院卷第191頁）。稽此，自堪認王
    智群就曹愛珍委託國華公司處理徵信事務，及委任國華公司
    處理與李冠緯協調事務，有代表或代理國華公司之權限。又
    委託處理徵信事務之費用127萬元，均係匯入王智群帳戶或
    交付現金予王智群乙節，業經曹愛珍自承在卷（見本院卷第
    145頁），關於王智群與國華公司所陳：委託契約及系爭委
    任書報酬、獎金，均由王智群收款等語，曹愛珍不僅表示無
    意見（見本院卷第169、191頁），復陳稱：「王智群對被上
    訴人（即曹愛珍）說要付給國華徵信公司的費用先匯至王智
    群帳戶，他再交給國華徵信公司，王智群有代國華徵信公司
    收受費用之權限。」等語（見本院卷第252頁)，足認王智群
    確有權以其名義為國華公司代收曹愛珍所給付之徵信事務報
    酬及費用，且已為曹愛珍所明知。則以上開王智群有代表或
    代理國華公司與曹愛珍訂約及處理委任事務，暨代收款項之
    權限等情而言，曹愛珍所稱其係依系爭委任書第3條約定簽
    發系爭本票指名受款人為王智群並交給王智群（見本院卷第
    191頁），顯然係基於王智群有代表或代理國華公司收受之
    原因。此外，曹愛珍就其遭王智群詐欺簽發系爭本票予王智
    群之事實，未再為其他舉證，自難憑採。依上說明，其依民
    法第92條規定撤銷簽發系爭本票之意思表示，應屬無據。
　㈢曹愛珍得否依票據法第13條前段之反面解釋，以簽發系爭本
    票原因關係對抗王智群？王智群對曹愛珍之系爭本票債權是
    否存在？
　1.按票據債務人不得以自己與發票人或執票人之前手間所存抗
    辯之事由對抗執票人，票據法第13條前段定有明文。依此規
    定之反面解釋，如票據債務人與執票人間為直接前後手關係
    ，則票據債務人即非不得以其與執票人間所存之抗辯事由對
    抗執票人而拒絕給付票款。　
　2.曹愛珍主張其與王智群為系爭本票之直接前後手，國華公司
    與王智群均不得依系爭委任書第3條約定向其請求協調獎金
    ，其自得依此對抗王智群，王智群就系爭本票之票據債權即
    不存在等語。查：
　⑴王智群與國華公司陳稱曹愛珍係依系爭委任書第3條約定簽發
    系爭本票予王智群等語，為曹愛珍所是認（見本院卷第191
    頁）；而系爭本票上票載發票人為曹愛珍，受款人為王智群
    ，且未背書轉讓予任何第三人，亦有系爭本票影本及本院勘
    驗結果可稽（見本院卷第168、171頁），且經王智群聲請本
    院核發系爭本票裁定，前亦敘及，並據王智群陳稱系爭本票
    目前為其持有中，其得依代收權限，代國華公司向曹愛珍請
    求系爭委任書第3條約定之協調獎金，其對曹愛珍有400萬元
    之付款請求權等語（見本院卷第144、254、263頁）。足見
    系爭本票係曹愛珍因王智群有代國華公司收受款項之權限而
    依系爭委任書第3條約定簽發予王智群，其等就系爭本票屬
    直接前後手關係。
　⑵又解釋契約，應於文義上及論理上詳為推求，以探求當事人
    立約時之真意，並通觀契約全文，斟酌訂立契約當時及過去
    之事實、交易上之習慣等其他一切證據資料，本於經驗法則
    及誠信原則，從契約之主要目的及經濟價值作全盤之觀察，
    以為其判斷之基礎。
　①本件綜觀系爭委任書，其第1、2條既約定曹愛珍委任國華公
    司調查蒐證李冠緯在外通姦行為，並授權國華公司於李冠緯
    及第三者有和解意願時，為其協調溝通，簽立字據與賠償金
    額，足見該委任書係以委任國華公司調查蒐證李冠緯及第三
    者侵害配偶權之行為，並為其與渠等協調溝通取得賠償為締
    約目的。委任書第3條所定：「乙、丙方（即李冠緯及第三
    者）協調之賠償金部分：甲方願提供賠償總金額成數（4成
    ）付給國華徵信公司為協調之獎金」（見本院卷第117頁）
    ，顯然是曹愛珍經由國華公司與李冠緯及第三者間之協調而
    取得賠償時，曹愛珍方須給付協調獎金之意思。
　②又曹愛珍於108年12月18日簽訂系爭委任書後之109年7月6日
    與李冠緯簽訂系爭離婚協議，且於第4條第3項後段約定：「
    且就乙方（即曹愛珍）主張甲方（即李冠緯）於婚姻期間與
    蕭○○（遮蔽其名）間之來往而有侵害配偶權部分，乙方放棄
    對甲方及蕭○○之民事求償」（見本院卷第120頁），雖有該
    協議可稽，但細繹系爭離婚協議全文，僅第4條第1項有關於
    財產之約定：「甲（即李冠緯）乙（即變更之訴原告）雙方
    同意就財產處理如下：㈠登記在甲方名下坐落於新北市○○區○
    ○路000號8樓之1房地所有權（即系爭房地），應歸乙方所有
    ；…。」（見本院卷第119頁），而無提及李冠緯就侵害配偶
    權願給予曹愛珍賠償，且曹愛珍如未辦理離婚登記，甚至應
    將系爭房地返還予李冠緯（第1條約定參照），可見第4條約
    定係以雙方確實解消婚姻關係為前提所為之給付，其性質應
    較類同於以婚姻關係解消為要件之夫妻剩餘財產差額分配，
    而非侵害配偶權之損害賠償。
　③因此，李冠緯固已依系爭離婚協議第4條第1項約定移轉系爭
    房地所有權予曹愛珍，然既非國華公司就李冠緯侵害配偶權
    協調所取得之賠償，國華公司與經國華公司授權收受系爭本
    票之王智群自均不得依系爭委任書第3條約定請求曹愛珍給
    付協調獎金，曹愛珍亦當無庸負擔依此原因關係簽發之系爭
    本票債務。　
　⑶王智群雖辯稱曹愛珍簽訂系爭離婚協議時刻意規避「賠償」
    之文字敘述，依民法第101條第1項規定，系爭委任書第3條
    所定取得賠償之條件亦視為成就，曹愛珍仍應給付協調獎金
    ，王智群得依其代收權限抗辯系爭本票債權仍然存在云云。
    惟民法所謂條件，係當事人以將來客觀上不確定事實之發生
    與否，決定法律行為效力之發生或消滅。系爭委任書係以協
    調李冠緯與第三者就侵害配偶權提出賠償為締約目的，既如
    前述，第3條所指之賠償金，核係國華公司依系爭委任書所
    應履行之委任事務，亦即應協調取得賠償金，而非曹愛珍應
    給付協調獎金之停止條件。況夫妻協議離婚時一併就財產歸
    屬為分配，乃情理之常，亦難認系爭離婚協議第4條第1項約
    定有刻意規避使用「賠償」文字敘述之情形。王智群以前詞
    抗辯其得依系爭委任書第3條約定請求曹愛珍給付協調獎金
    ，系爭本票債權應屬存在云云，並不足採。
　⑷從而，曹愛珍以其毋庸依系爭委任書第3條約定給付協調獎金
    為由，主張其亦不負擔依此原因關係簽發之系爭本票債務，
    並依票據法第13條前段之反面解釋對抗王智群，應屬有據，
    王智群對曹愛珍之系爭本票債權自不存在。
　㈣曹愛珍得否依民法第179條規定請求王智群返還系爭本票？ 
　1.按無法律上之原因而受利益，致他人受損害者，應返還其利
    益。雖有法律上之原因，而其後已不存在者，亦同，民法第
    179條定有明文。
　2.曹愛珍主張王智群對其無系爭本票債權，無法律上原因繼續
    持有該本票而應返還等語。查系爭本票目前由王智群持有（
    見本院卷第144頁），且王智群對曹愛珍之系爭本票債權不
    存在，均如前述，王智群自不得享有系爭本票之利益，其持
    有系爭本票即無法律上原因，曹愛珍應得依民法第179條規
    定請求王智群返還系爭本票。
五、綜上所述，曹愛珍先位之訴請求確認王智群所持有之系爭本
    票對其之本票債權不存在，並依民法第179條規定請求返還
    該紙本票，為有理由，應予准許。又主觀預備合併之訴之條
    件關係，僅為裁判之條件，而非審理之條件，於先位之訴全
    部無理由時，方就備位之訴為裁判，如先位之訴為有理由，
    備位之訴即無庸予以裁判。曹愛珍先位之訴既有理由，其備
    位之訴自毋庸審究，附此敘明。
六、本件事證已臻明確，兩造其餘攻擊、防禦方法及所提出之證
    據，經審酌後認與本件判決結果無影響，爰不逐一論列，附
    此敘明。
七、訴訟費用負擔之依據：民事訴訟法第78條。
中　　華　　民　　國　　111 　年　　11　　月　 16 　　日
                  民事第六庭  審判長法　官　許純芳

　　　　　　　　　　　　　　　　　　法　官　石珉千 
　　　　　　　　　　　　　　　　　　  
　　　　　　　　　　　　　　　　　　法　官　許柏彥
以上正本係照原本作成。
如不服本判決，僅得以適用法規顯有錯誤為理由逕向最高法院提
起上訴，但須經本院之許可。
提起上訴應於收受送達後二十日內向本院提起上訴狀同時表明上
訴理由；判決宣示後送達前提起上訴者，應於判決送達後十日內
補提理由書狀。並應提出委任律師或具有律師資格之人之委任狀
；委任有律師資格者，另應附具律師資格證書及釋明委任人與受
任人有民事訴訟法第四百六十六條之一第一項但書或第二項所定
關係之釋明文書影本。如委任律師提起上訴者，應一併繳納上訴
裁判費。
中　　華　　民　　國　　111 　年　　11　　月　　17　　日
                                    書記官  蔡庭復
附表一：（時間：民國/幣別：新臺幣）
發票人 受款人 發票日 票面金額 票據號碼 曹愛珍 王智群 109年6月19日 400萬元 896801 

附表二：委託契約明細（時間：民國/幣別：新臺幣）
編號 簽約時間 匯款金額 現金交付金額 1 108年10月19日 5萬元 3萬元 2 108年12月4日 6萬元 2萬元 3 108年12月18日 35萬元 1萬元 4 109年3月1日 49萬元 1萬元 5 109年4月30日 25萬元 0元